臺灣嘉義地方法院刑事判決　　　　　　　100年度易字第100號
公　訴　人　臺灣嘉義地方法院檢察署檢察官
被　　　告　孫培堯
上列被告因重利案件，經檢察官提起公訴（99年度偵字第8520號
），被告就被訴事實為有罪之陳述，本院裁定依簡式審判程序審
理，判決如下：
    主  文
孫培堯犯重利罪，累犯，處有期徒刑陸月，如易科罰金，以新臺
幣壹仟元折算壹日。扣案之空白本票壹本沒收。
    事  實
一、孫培堯前因2次重利案件，經本院於民國99年5月27日以99年
    度易字第54號分別判處有期徒刑5月、5月，應執行有期徒刑
    8月確定，於同年6月30日易科罰金執行完畢。詎其仍不知悔
    改，竟基於重利之犯意，在報紙刊登小額貸款訊息之方式貸
    放金錢，並同在上開報紙刊登電話號為聯絡方式。適有羅永
    旭因急需用錢，自上開媒體得知孫培堯在貸放金錢，即撥打
    電話與之聯絡借款，孫培堯遂基於重利之犯意，於同年10月
    11日14時許，在嘉義縣梅山鄉公所附近某處，貸予羅永旭新
    台幣（下同）20,000元，預扣利息3,000元，羅永旭實拿17,
    000元，並約定以每10天為1期，每期給付利息3,000元之利
    率計算利息，並要求羅永旭另需簽立面額為與借款本金相同
    之本票，及質押國民身分證作為債務之擔保，以此方式取得
    與原本顯不相當之重利。嗣經警在嘉義市○○○路326號持
    本院核發之搜索票執行另案搜索時，扣得孫培堯所有本案應
    扣押之本票1紙及空白本票1本。
二、案經嘉義縣警察局移送臺灣嘉義地方法院檢察署檢察官偵查
    起訴。
    理  由
一、本件被告所涉犯者，非死刑、無期徒刑、最輕本刑為3年以
    上有期徒刑之罪或高等法院管轄第一審案件。本院行準備程
    序時，被告就被訴事實為有罪之陳述，經告知簡式審判程序
    之旨，並聽取檢察官及被告之意見後，本院爰依刑事訴訟法
    第273條之1第1項裁定由受命法官獨任進行簡式審判程序。
    故本件簡式審判程序之證據調查，依刑事訴訟法第273條之2
    之規定，不受同法第159條第1項、第161條之2、第161條之3
    、第163條之1及第164條至第170條規定之限制，合先敘明。
二、訊據被告對上揭事實，於警偵及本院行準備程序時坦承不諱
    ，核與被害人羅永旭於警詢中指述之情節大致相符，復有搜
    索扣押筆錄、扣押物品目錄表、扣押物品收據、扣押書各乙
    份、本票1紙及空白本票1本等物附卷可佐，是被告之自白核
    與事實相符。本件事證明確，被告重利之犯行堪以認定，應
    依法論科。
三、按刑法重利罪成立之要件為乘人急迫、輕率或無經驗，貸以
    金錢或其他物品，而取得與原本顯不相當之重利，即係指明
    知他人出於急迫、輕率或無經驗，而利用機會故為貸與，至
    於利息部分，就原本利率、時期核算及參酌當地之經濟狀況
    ，較之一般債務之利息，顯有特殊之超額者而言，有最高法
    院27年上字第520號判例意旨可資參照。又民間高利借貸每
    有於借貸之初支付本金時，先扣除利息者，則應認貸款之人
    已取得利息。查被告本件貸款行為所取得之利息約月息15分
    ，超過民法所規定年利率不得超過20％最高限制甚多，顯示
    借款人羅永旭茍非出於急迫，當不致向被告借如此高利之貸
    款，堪認被告顯係乘不特定人出於急迫而舉債濟急，預定苛
    刻條件，利用機會故為貸與，且就原本利率、時期核算及參
    酌現今之經濟狀況，較之一般債務之利息，顯有特殊之超額
    ，是被告確有取得與原本顯不相當之重利無訛。
四、核被告所為，係犯刑法第344 條之重利罪。又查被告前有如
    事實欄所載之論罪科刑及執行情形，有臺灣高等法院被告前
    案紀錄表1份在卷可參，其受徒刑之執行完畢後，5年以內故
    意再犯本件有期徒刑以上之罪，為累犯，應依刑法第47條第
    1 項規定加重其刑。爰審酌被告未思正途，趁他人急迫窘境
    而從事重利貸放行為，影響金融秩序，前因重利案件經本院
    判處徒刑，甫於99年6 月30日易科罰金執行完畢，又再為本
    件犯行，惟被告犯後坦承犯行，暨其犯罪之動機、目的、手
    段、高中肄業之智識程度、未婚、待業中等一切情狀，量處
    如主文所示之刑，並諭知易科罰金之折算標準。
五、扣案之空白本票1 本，係為被告所有，供本案重利犯罪所用
    之物，此據被告於本院審理時供承屬實（見本院卷第19頁）
    ，應依刑法第38條第1項第2款規定宣告沒收。至扣案之本票
    1 紙，係被害人羅永旭借款質押之物，被害人原仍應清償借
    款本金及法定限制內之利息，被告則應返還上開本票，故上
    開本票所載面額及借據所載約定金額，其中部分係本金及法
    定限制內之利息，至限制外之重利固係犯罪所得，然限制內
    之利息即非犯罪所得，因本票不得分割，自不能全部視為犯
    罪所得。而刑法第38條第1項第3款所謂因犯罪所得之物，係
    指該物全部係犯罪所得而言，如非全部而僅係不能分割之其
    中一部係犯罪所得，自不得視為全部犯罪所得予以沒收。上
    開本票既非全係犯罪所得之物，爰不另為沒收之諭知（最高
    法院87年度台上字第334號判決、 87年11月臺灣高等法院暨
    所屬法院87年法律座談會結論參照）。
據上論斷，應依刑事訴訟法第273條之1第1項、 第299條第1項前
段、刑法第344條、第47條第1項、第41條第1項、第38條第1項第
2款、刑法施行法第1條之1第1項、第2項前段，判決如主文。
本案經檢察官吳咨泓到庭執行職務。
中    華    民    國    100    年    2    月    24    日
                  刑事第六庭    法  官  蘇清水
以上正本證明與原本無異。
如不服本判決應於收受判決後10日內向本院提出上訴書狀，並應
敘述具體理由；其未敘述上訴理由者，應於上訴期間屆滿後20日
內向本院補提理由書（均須按他造當事人之人數附繕本）「切勿
逕送上級法院」。告訴人或被害人如對於本判決不服者，應具備
理由請求檢察官上訴，其上訴期間之計算係以檢察官收受判決正
本之日期為準。
中    華    民    國    100    年    2    月    24    日
                                書記官  邱法儒
附錄本件論罪科刑法條：
中華民國刑法第344條
乘他人急迫、輕率或無經驗貸以金錢或其他物品，而取得與原本
顯不相當之重利者，處1年以下有期徒刑、拘役或科或併科1千元
以下罰金。